ACORDAO-COMPLETO-2332084

ACÓRDÃO 1401/2019 ATA 3/2019 - PRIMEIRA CÂMARA

Vistos, relatados e discutidos estes autos de processo de tomada de contas especial instaurada pela Agência Nacional do Cinema em razão da impugnação total das despesas com recursos captados nos termos da Lei 8.685/1993 (Lei de Fomento à Atividade Audiovisual) ,
ACORDAM os Ministros do Tribunal de Contas da União, reunidos em sessão da 1ª Câmara, ante as razões expostas pelo relator, em:
9.1. excluir da relação processual os srs. Roberto Teixeira Vidigal (XXX.950.276-XX) , Flávio Teixeira Vidigal (XXX.879.426-XX) , Flávio Vidigal de Carvalho Pereira (XXX.018.766-XX) , Luiz Carlos Pereira Pitrez (XXX.837.237-XX) e Humberto Carneiro Vidigal (XXX.673.996-XX) ;
9.2. com fundamento nos arts. 1º, inciso I, 16, inciso III, alíneas “a” e “c”, da Lei 8.443/1992 c/c os arts. 19 e 23, inciso III, da mesma Lei, e com os arts. 1º, inciso I, 209, incisos I e III e § 5º, 210 e 214, inciso III, do RITCU, julgar irregulares as contas do sr. Tarcísio Teixeira Vidigal (XXX.923.376-XX) , do sr. Antônio César Teixeira Vidigal (XXX.949.936-XX) e da empresa GNCTV - Produções de Cinema e TV Ltda. (16.592.099/0001-06) , condenando-os, solidariamente, ao pagamento das quantias abaixo discriminadas, com a fixação do prazo de 15 (quinze) dias, a contar das notificações, para comprovarem, perante o Tribunal (art. 214, inciso III, alínea “a”, do RITCU) , o recolhimento das dívidas aos cofres do Fundo Nacional da Cultura, atualizadas monetariamente e acrescidas dos juros de mora, calculados a partir das datas indicadas, até a do efetivo recolhimento, na forma prevista na legislação em vigor, devendo, ainda, ser acrescentada multa de 50% sobre o valor original corrigido, nos termos do art. 6º, § 1º, da Lei 8.685/1993, abatendo-se, na oportunidade, os valores eventualmente já ressarcidos
	Valor Original (R$) 
	Multa do art. 6º, § 1º, da Lei 8.685/1993 (R$) 
	Data da ocorrência
	Responsabilidade

	255,43 (débito) 
	127,72 (débito) 
	23/1/2007
	Individual da GNCTV 

	48.000,00 (débito) 
	24.000,00 (débito) 
	26/1/2010
	Solidária

	17.024,57 (débito) 
	8.512,29 (débito) 
	26/1/2010
	Solidária

	4.975,43 (débito) 
	2.487,72 (débito) 
	27/1/2010
	Solidária

	6.967,92 (débito) 
	3.483,96 (débito) 
	9/9/2013
	Solidária

	7,83 (crédito) 
	Não se aplica
	13/2/2014
	Solidária

9.3. aplicar à empresa GNCTV - Produções de Cinema e TV Ltda. (16.592.099/0001-06) e aos srs. Tarcísio Teixeira Vidigal (XXX.923.376-XX) e Antônio César Teixeira Vidigal (XXX.949.936-XX) multas individuais no valor de R$ 12.500,00, R$ 11.500,00 e R$ 11.500,00, respectivamente, nos termos do art. 57 da Lei 8.443/1992 c/c art. 267 do RITCU, fixando-lhes o prazo de quinze dias, a contar das notificações, para comprovarem, perante o Tribunal (art. 214, inciso III, alínea “a”, do RITCU) , o recolhimento das dívidas aos cofres do Tesouro Nacional, atualizadas monetariamente desde a data do presente acórdão até a data do efetivo recolhimento, se forem pagas após o vencimento, na forma da legislação em vigor;
9.4. autorizar, nos termos do art. 28, inciso II, da Lei 8.443/1992, a cobrança judicial das dívidas, caso não sejam atendidas as notificações;
9.5. autorizar, caso solicitado, o pagamento das dívidas em até 36 (trinta e seis) parcelas mensais e consecutivas, nos termos do art. 26 da Lei 8.443/1992 c/c o art. 217 do RITCU, fixando-lhe o prazo de 15 (quinze) dias, a contar do recebimento da notificação, para comprovar perante o Tribunal o recolhimento da primeira parcela, e de 30 (trinta) dias, a contar da parcela anterior, para comprovar o recolhimento das demais parcelas, devendo incidir sobre cada valor mensal, atualizado monetariamente, os juros de mora devidos, na forma prevista na legislação em vigor;
9.6. alertar os responsáveis de que a inadimplência de qualquer parcela acarretará o vencimento antecipado do saldo devedor;
9.7. dar ciência da presente deliberação ao Procurador-Chefe da Procuradoria da República no Estado do Rio de Janeiro, nos termos do § 3º do art. 16 da Lei 8.443/1992 c/c o § 7º do art. 209 do RITCU; e
9.8. dar ciência do presente acórdão aos responsáveis e à Ancine.

Tomada de contas especial instaurada pela Agência Nacional do Cinema devido à impugnação das despesas realizadas com recursos captados nos termos da Lei de Fomento à Atividade Audiovisual (Lei 8.685/1993), cujo objeto foi a promoção comercial dirigida para a comercialização de cinquenta filmes brasileiros no mercado externo, de maneira constante e regular, de forma a contribuir para a recuperação dos valores investidos na produção cinematográfica.

Primeira Câmara

Agência Nacional do Cinema - Ancine

3. Responsáveis: Antônio César Teixeira Vidigal (XXX.949.936-XX); Espólio de Roberto Teixeira Vidigal (XXX.950.276-XX); Flávio Vidigal de Carvalho Pereira (XXX.018.766-XX); Flávio Teixeira Vidigal (XXX.879.426-XX); GNCTV - Produções de Cinema e TV Ltda. (16.592.099/0001-06); Humberto Carneiro Vidigal (XXX.673.996-XX); Luiz Carlos Pereira Pitrez (XXX.837.237-XX); Tarcísio Teixeira Vidigal (XXX.923.376-XX)

13.1. Ministros presentes: Walton Alencar Rodrigues (Presidente), Benjamin Zymler (Relator) e Bruno Dantas.
13.2. Ministro-Substituto presente: Weder de Oliveira.

BENJAMIN ZYMLER

Adoto, como relatório, com alguns ajustes de forma, a instrução elaborada no âmbito da Secretaria de Controle Externo no Estado do Rio de Janeiro (Secex/RJ) inserta à peça 59, verbis:
		“INTRODUÇÃO
Cuidam os autos de tomada de contas especial instaurada pela Agência Nacional do Cinema - Ancine/MinC, em desfavor dos Srs. Antônio César Teixeira Vidigal (sócio) , Flávio Teixeira Vidigal (sócio) , Flávio Vidigal de Carvalho Pereira (ex-sócio) , Humberto Carneiro Vidigal (ex-sócio) , Luiz Carlos Pereira Pitrez (ex-sócio) , Tarcísio Teixeira Vidigal (ex-sócio) e da GNCTV - Produções de Cinema e TV Ltda., em razão da impugnação total das despesas realizadas com os recursos captados pela empresa, por força da Deliberação 203/Ancine, de 26/8/2005, nos termos da Lei 8.685/1993 (Lei de Fomento à Atividade Audiovisual) , que teve por objeto a ‘promoção comercial dirigida para a comercialização de cinquenta filmes brasileiros no mercado externo, de maneira constante e regular, de forma a contribuir para a recuperação dos valores investidos na produção cinematográfica’  (peça 1, p. 6 e 20) .
A instrução anterior encontra-se na peça 7.
HISTÓRICO
Os recursos necessários à implementação do projeto foram orçados em R$ 3.419.387,77, dos quais R$ 419.387,77 referiam-se à contrapartida atribuída à entidade proponente e R$ 3.000,000,00 à importância aprovada para captação. Desse valor, foram captados R$ 75.000,00, subscritos pela empresa Comau do Brasil Indústria e Comércio Ltda. (CNPJ 02.693.750/0001-11) em 28/12/2006, segundo o Boletim de Subscrição de Certificado de Investimentos 1 (peça 1, p. 20 e 32) .
Os recursos foram creditados em 3/1/2007 na conta específica do Banco do Brasil, agência 0287-9, conta corrente 25900-4, deduzidos do valor de R$ 7.500,00 correspondentes à Taxa de Coordenação e Colocação Pública de Certificados de Investimento Audiovisual (10%) (peça 1, p. 66, 104, 126, 158 e 172, e peça 2, p. 43-47) .
A autorização para captação do recurso ocorreu nos termos do art. 1º da Lei 8.685/1993, aprovada pela Deliberação 203/Ancine, com vigência, inicialmente, até 26/9/2005. Posteriormente, a vigência foi sucessivamente prorrogada até 31/12/2008 (peça 1, p. 20, 22, 38 e 46) .
Em função do pequeno volume de recursos captado, não houve autorização de transferência, para uma eventual conta de movimentação do projeto, dos valores depositados na conta de captação aberta no Banco do Brasil.
Não obstante, da conta de captação, saíram recursos para pagamento de CPMF (R$ 255,43 em 23/1/2007) e de transferências judiciais em ações em que o Grupo Novo de Cinema e TV – antiga denominação de GNCTV – Produções de Cinema e TV Ltda. – consta como réu (R$ 48.000,00 e R$ 17.024,57 em 26/1/2010, R$ 4.975,43 em 27/1/2010 e R$ 6.967,92 em 9/9/2013) (peça 1, p. 158-166, e peça 2, p. 49-53 e 63-69) .
O saldo de R$ 7,83 existente na conta corrente de captação em 13/2/2014 foi convertido em renda em favor da União pelo Banco do Brasil por meio de GRU e a conta foi encerrada em 3/4/2014 (peça 1, p. 150-152 e 166) .
No âmbito desta Corte de Contas, a instrução inicial (peça 7) propôs:
‘a) realizar a citação solidária dos Srs. Tarcísio Teixeira Vidigal, CPF: XXX.923.376-XX, sócio; Humberto Carneiro Vidigal, CPF: XXX.673.996-XX, sócio; Antônio Cesar Teixeira Vidigal, CPF: XXX.949.936-XX, ex-sócio; Flávio Teixeira Vidigal, CPF: XXX.879.426-XX, ex-sócio; Luiz Carlos Pereira Pitrez, CPF: XXX.837.237-XX, sócio; Flávio Vidigal de Carvalho Pereira, CPF: XXX.018.766-XX, sócio; Roberto Teixeira Vidigal, CPF: XXX.950.276-XX, ex-sócio; e da empresa GNCTV - Produções de Cinema e TV Ltda., CNPJ: 16.592.099/0001-06, com fundamento nos arts. 10, § 1º, e 12, incisos I e II, da Lei 8.443/1992 c/c o art. 202, incisos I e II, do RI/TCU, para que, no prazo de quinze dias, apresentem alegações de defesa e/ou recolham, solidariamente, aos cofres do Fundo Nacional da Cultura, nos termos do art. 5º da Lei 8.685/1993, as quantias abaixo indicadas, atualizadas monetariamente a partir das respectivas datas até o efetivo recolhimento, abatendo-se na oportunidade a quantia eventualmente ressarcida, na forma da legislação em vigor, em decorrência da não comprovação da boa e regular aplicação dos recursos federais recebidos, em face da omissão no dever de prestar contas dos valores transferidos, os quais foram utilizados para satisfação de débitos pessoais, o que propiciou a ocorrência do dano ao erário;
	VALOR ORIGINAL (R$) 
	MULTA DO ART. 6º, § 1º, DA LEI 8.685/1993
	DATA DA OCORRÊNCIA
	TIPO

	7.500,00
	3.750,00
	3/1/2007
	Débito

	255,43
	127,72
	23/1/2007
	Débito

	48.000,00
	24.000,00
	26/1/2010
	Débito

	17.024,57
	8.512,29
	26/1/2010
	Débito

	4.975,43
	2.487,72
	27/1/2010
	Débito

	6.967,92
	3.483,96
	9/9/2013
	Débito

	7,83
	Não aplicável
	13/2/2014
	Crédito

EXAME TÉCNICO
A proposta da unidade técnica contou com a anuência do Ministro-relator (peças 8-9) . Em consequência, foram expedidos os seguintes ofícios (peça 57) :
	Responsáveis
	Ofícios (Peças) 
	Ciências
	Respostas

	Flávio Teixeira Vidigal
	1417, 16/5/17 (55) 
	25/5/17 (56) 
	-

	Flavio Vidigal de Carvalho Pereira
	790, 29/3/17 (29) 
	5/4/17 (42) 
	-

	Tarcísio Teixeira Vidigal
	771, 28/3/17 (30) 
	5/4/17 (37) 
	48

	Humberto Carneiro Vidigal
	772, 28/3/17 (31) 
	5/4/17 (38) 
	47

	Rafael Camargos Vidigal (espólio de Roberto Teixeira Vidigal) 
	778, 28/3/17 (32) 
	5/4/17 (41) 
	-

	Luiz Carlos Pereira Pitrez
	775, 28/3/17 (33) 
	5/4/17 (40) 
	-

	GNCTV - Produções de Cinema e TV Ltda.
	779, 28/3/17 (34) 
	5/4/17 (36) 
	52

	Antônio Cesar Teixeira Vidigal
	773, 28/3/17 (35) 
	5/4/17 (39) 
	-

 Ao pesquisar o endereço do Sr. Roberto Teixeira Vidigal, esta Secretaria obteve a informação de que ele falecera em 19/12/2006 e, por isso, realizou a citação em nome do Sr. Rafael Camargos Vidigal, filho do responsável (peças 18 e 24) . Entretanto, cumpre assinalar que o Sr. Roberto Teixeira Vidigal faleceu antes mesmo da captação dos recursos, que ocorreu, como vimos no parágrafo 3 desta instrução, em 28/12/2006. Ele tampouco é apontado como responsável no Relatório do Tomador de Contas (peça 2, p. 149) e no Relatório de Auditoria 1064/2015 da Controladoria-Geral da União (peça 2, p. 170) . Destarte, ante a ausência de conduta que a ele possa ser imputada, propomos sua exclusão do rol de responsáveis do presente processo.
 Somente os Srs. Humberto Carneiro Vidigal e Tarcísio Carneiro Vidigal e a empresa GNCTV Produções de Cinema e TV Ltda. apresentaram alegações de defesa, constantes das peças 47, 48 e 52, respectivamente.
 Os demais responsáveis permanecerem silentes. Assim, transcorrido o prazo regimental fixado e mantendo-se inertes os responsáveis, impõe-se que sejam considerados revéis, dando-se prosseguimento ao processo, de acordo com o art. 12, § 3º, da Lei 8.443/1992.
O Sr. Tarcísio Teixeira Vidigal e a empresa GNCTV Produções de Cinema e TV Ltda. apresentaram alegações de idêntico teor e argumentaram, em síntese (peças 48 e 52) :
a defesa apresentada deve ser aproveitada para todos os demais, de acordo com o art. 161 do RITCU;
não procede a alegação de que os recursos foram utilizados para satisfação de débitos pessoais, pois a conta-captação somente pode ser movimentada mediante expressa autorização da Ancine dirigida à agência do Banco do Brasil;
apesar disso, os recursos na conta-captação podem vir a ser comprometidos por meio de penhoras determinados por magistrados, que foi o que aconteceu no presente caso;
os valores captados e depositados na conta-captação 25900-4 foram inapropriadamente retirados em razão de duas decisões judiciais, proferidas nos autos dos processos 024.05.691.907-9, da 2ª Vara Cível da Comarca de Belo Horizonte (R$ 70.000,00) , e 80.2010.8.19.0001, da 28ª Vara Cível do Rio de Janeiro (R$ 6.967,92) ;
a Taxa de Coordenação e Colocação Pública de Certificados de Investimento Audiovisual, no valor de R$ 7.500,00, corresponde ao percentual habitualmente retido sobre o efetivamente captado, sendo abusiva a exigência de que os responsáveis reembolsem esse valor, em consonância com o art. 124 da Instrução Normativa Ancine 125/2015;
em casos análogos, anteriores à própria Instrução Normativa, foi dispensada a devolução da referida taxa (projetos ‘O Relatório Pilatos’, Salic 04-0180, e ‘Bisa Bia, Bisa Bel’, Salic 04-0005) ;
a CPMF no valor de R$ 255,43 foi indevidamente cobrada pelo Banco do Brasil, ao transferir R$ 67.220,00 para a conta investimento do mesmo titular;
os argumentos de defesa devem ser acolhidos e os pedidos condenatórios devem ser julgados improcedentes; e
caso os argumentos apresentados não sejam aceitos, requer o parcelamento dos valores em até sessenta vezes.
O Sr. Humberto Teixeira Vidigal, por sua vez, alegou, em síntese, o que se segue (peça 47) :
como consta da 9ª Alteração do Contrato Social da GNCTV, tornou-se sócio da empresa em 23/6/2005 e se retirou da sociedade em 13/6/2007, conforme 11ª Alteração do Contrato Social;
não participou, portanto, da elaboração do contrato, da captação dos recursos do projeto e não era sócio quando da liberação dos recursos captados, uma vez que não detinha qualquer poder diretivo;
as obrigações originadas do recurso captado, incluindo a garantia de não bloqueio, são anteriores ao seu ingresso na sociedade e posteriores à sua saída, não sendo possível atribuir-lhe irregularidades na captação, garantia e prestação de contas de recursos que sequer captou ou geriu;
de acordo com o Código Civil em vigor e a jurisprudência do Superior Tribunal de Justiça (STJ) , os sócios de sociedade limitada só respondem até o valor de suas cotas, e desde que tenham praticados atos de gerência lesivos, fraudulentos, o que não é o caso;
a desconsideração da personalidade da pessoa jurídica no âmbito administrativo, sem qualquer decisão judicial, é vedada por lei, inobstante os demais requisitos objetivos e subjetivos que devem ser analisados;
não se enquadra em nenhuma das hipóteses previstas para figurar como corresponsável na presente tomada de contas especial, pois nunca lhe coube cumprir ou realizar o objeto ajustado, na forma da lei; e
suas alegações de defesa devem ser acolhidas, para que seja julgada improcedente a demanda administrativa, afastando sua responsabilidade pela captação dos recursos do aludido projeto, bem como pela prestação de contas e pelos débitos apontados, devendo prosseguir o feito apenas em relação à empresa e aos sócios efetivamente envolvidos, observadas as competências de cada um.
 Inicialmente, cumpre transcrever excertos do voto condutor do Acórdão 1636/2016-TCU-Plenário (Relator Raimundo Carrero) a respeito de tomada de contas especial instaurada pela Ancine contra a empresa GNCTV e seus sócios e ex-sócios em razão da inexecução do Contrato de Concessão de Apoio Financeiro destinado ao custeio de projeto intitulado ‘Gavião, o Cangaceiro que perdeu a cabeça’ (grifamos) :
‘Da responsabilização do Grupo Novo de Cinema e TV Ltda., do Senhor Tarcísio Teixeira Vidigal (retirou-se do quadro societário em 08/01/2010, peça 1, p. 122) e dos demais sócios administradores
12.	O Contrato 55/2003, firmado entre a Ancine e o Grupo Novo de Cinema e TV Ltda., foi assinado pelo Sr. Tarcísio Teixeira Vidigal, cineasta responsável pela execução do objeto acordado, qual seja: concessão de apoio financeiro destinado ao custeio da produção da obra cinematográfica brasileira de longa-metragem, de produção independente, com cópia final em película 35 mm, no gênero FICÇÃO, intitulada ‘GAVIÃO O CANGACEIRO QUE PERDEU A CABEÇA’. (...) 
17.	Em 14/1/2011, o Senhor Antônio César Teixeira Vidigal foi comunicado da reprovação da prestação de contas parcial apresentada e da consequente necessidade de devolução integral dos recursos repassados (peça 1, fl. 184/186) .
18.	Daí em diante, todo o trâmite administrativo se seguiu para a instauração da Tomada de Contas Especial, na qual foi responsabilizado o Grupo Novo de Cinema e TV Ltda. em solidariedade com os Senhores Tarcísio Teixeira Vidigal, Flávio Vidigal de Carvalho Pereira (9/7/2007 a 26/11/2008) , Flávio Teixeira Vidigal (11/01/2010) , Antônio César Teixeira Vidigal (11/01/2010) , Roberto Teixeira Vidigal (15/12/2003 a 11/1/2007) , Luiz Carlos Pereira Pitrez (11/1/2007 a 9/7/2007 e 26/11/2008 a 11/1/2010) , e Humberto Carneiro Vidigal (5/10/2005 a 9/7/2007) .
19.	Promovidas as citações consideradas necessárias, alguns dos responsáveis não trouxeram aos autos as alegações de defesa requeridas. Vejamos o quadro II elaborado pela Secex/RJ:
	Responsável
	Citação
	Ciência
	Irregularidade
	Defesa

		Ofício
	Data
	Vide - Peça:
		Peça

	Roberto Teixeira Vidigal
	3127/2014
	27/10/2014
	16
	17
	Inexecução do Projeto e desvio de recursos pelo Gnctv.
	Revelia.

	Luiz Carlos Pereira Pitrez
	3129/2014
	27/10/2014
	14
	26
	Inexecução do Projeto e omissão no dever de prestar contas ao MinC.
	Revelia.

	Flávio Vidigal de Carvalho Pereira
	3130/2014
	27/10/2014
	13
	19
	Omissão no dever de prestar contas ao MinC.
	Revelia.

	Flávio Teixeira Vidigal
	3131/20143374/2014
	27/10/2014
14/11/2014
	1236
	21
39
	Omissão no dever de prestar contas ao MinC.
	Revelia.

20.	A Unidade Técnica, ao considerar o período em que os responsáveis acima listados fizeram parte do quadro societário do Grupo Novo de Cinema e TV Ltda. e promover a reanálise dos autos, propõe a exclusão desses responsáveis da relação processual, por entender que eles não foram os responsáveis pela irregularidade de omissão na obrigação pessoal de prestar contas.
21.	O Ministério Público que atua junto ao TCU, por sua vez, ao pronunciar-se sobre a responsabilidade pelo ressarcimento dos danos, entende que:
‘Assim, não importa ao caso investigar quem tenha praticado ato de gestão interno ao GNCTV, ou quem tenha servido de procurador àquela entidade, ou mesmo quem tenha desempenhado a função de diretor cinematográfico, produtor executivo ou cineasta, como elucubra a unidade técnica em sua derradeira instrução. Perante o erário respondem o GNCTV e seu representante legal no momento da prática do injusto, restando à sociedade empresarial, caso assim entenda, vindicar direito de regresso contra seus colaboradores, caso se perceba lesada.
15. Compulsando os autos, verifico que o prazo para oferta de contas final do projeto, já computadas as sucessivas prorrogações concedidas pela Ancine, expirou-se em 20/04/2011. A partir daquele momento, constituíram-se em mora o GNCTV e seu representante legal, o Sr. Antônio César Teixeira Vidigal. Além da condenação em débito, a ambos cumpre impingir a multa do art. 57 da Lei nº 8.443/92, conforme firme jurisprudência do TCU (e.g. Acórdão 2138/2015-TCU-Plenário, 4906/2015-1ª Câmara e 6402/2015-2ª Câmara) .
16. Embora constitua inegável dever constitucional-legal, a prestação de contas tem seu momento pactuado entre as partes, de modo que, antes de vencida a obrigação de prestar contas, não se pode tê-la por exigível. Portanto, considero incabível a persecução dos gestores que antecederam o Sr. Antônio César Teixeira Vidigal como representantes legais do GNCTV, a saber, os Srs. Tarcísio Teixeira Vidigal (de janeiro/1983 a outubro/2005 e de julho/2007 a janeiro/2010) e Humberto Carneiro Vidigal (de outubro/2005 a julho/2007) . 
17. Dessa forma, entendo pertinente a proposta da unidade técnica de excluir da presente relação processual os Srs. Luiz Carlos Pereira Pitrez, Flávio Vidigal de Carvalho Pereira, Roberto Teixeira Vidigal e Flávio Teixeira Vidigal, sócios não administradores do Grupo Novo de Cinema e TV Ltda., aduzindo a esse rol os Srs. Tarcísio Teixeira Vidigal e Humberto Carneiro Vidigal.’ (grifei) 
22.	 Dessa forma, fica claro que o MP/TCU aumentou o rol dos responsáveis a serem excluídos da relação processual, acrescentando os nomes dos senhores Tarcísio Teixeira Vidigal e Humberto Carneiro Vidigal.
23.	 Nesse ponto, expresso minha discordância em relação ao MP/TCU. Compreendo que, para que possamos prosseguir no raciocínio relacionado a quem deve ressarcir o erário, é oportuno deixar registrado que foi o Sr. Tarcísio Teixeira Vidigal quem, em nome do Grupo Novo, assinou o Contrato de Concessão de Apoio Financeiro 55/2003 (peça 1, fls. 28/42) , responsabilizando-se, pessoalmente, pela boa e regular execução da avença e pela apresentação das prestações de contas parciais e finais nos prazos acordados contratualmente. 
24.	Frise-se que, mesmo com todas as alterações no quadro societário (mostradas no quadro abaixo) , o Sr. Tarcísio ficou à frente da sociedade durante quase todo o período de vigência da avença e de apresentação das prestações de contas. Assim, sua responsabilidade pela execução do projeto e apresentação das contas permanece, a meu ver, inalterada e não pode deixar de ser considerada quando da imputação do débito solidário. 
	Alteração Contratual
	Data da Alteração Contratual
	Sócios

	6ª alteração
	31 de maio de 2001
	Tarcísio Teixeira Vidigal
Roberto Teixeira Vidigal

	7ª alteração
	22 de janeiro de 2004
	Tarcísio Teixeira Vidigal
Roberto Teixeira Vidigal

	8ª alteração
	12 de novembro de 2004
	Tarcísio Teixeira Vidigal
Roberto Teixeira Vidigal

	9ª alteração
	23 de junho de 2005
	Humberto Carneiro Vidigal
Roberto Teixeira Vidigal

	10ª alteração
	07 de novembro de 2006
	Humberto Carneiro Vidigal
Luiz Carlos Pereira Pitrez

	11ª alteração
	13 de junho de 2007
	Tarcísio Teixeira Vidigal
Flávio Vidigal de Carvalho Pereira

	12ª alteração
	11 de novembro de 2008
	Tarcísio Teixeira Vidigal
Luiz Carlos Pereira Pitrez

	13ª alteração
	08 de janeiro de 2010
	Antonio Cesar Teixeira Vidigal
Flavio Teixeira Vidigal

25.	Antes da prestação de contas final, havia a obrigação concreta de apresentação de prestação de contas parcial. Após a apresentação desta, foram constatadas várias irregularidades/impropriedades que, embora informadas ao Contratado, não foram saneadas, motivo pelo qual, por meio das Notas Técnicas 37 e 38/2010 (peça 1, fls. 124/174) , o Contratante entendeu que a saída seria a rescisão contratual com a devolução do valor total repassado, diante do não atingimento do objeto contratual. 
26.	Desse modo, no caso concreto, a obrigação de prestar contas era exigível mesmo antes do término da avença (prestação de contas parcial) , não sendo cabível só ao final da avença, como colocado pelo Parquet. Dessa maneira, a persecução dos gestores que antecederam o Sr. Antônio César Teixeira Vidigal, como representantes legais do GNCTV (Senhores Tarcísio Teixeira Vidigal e Humberto Carneiro Vidigal) é plenamente cabível. 
27.	Assim, entendo pertinente a proposta da Unidade Técnica de excluir da presente relação processual os Srs. Luiz Carlos Pereira Pitrez, Flávio Vidigal de Carvalho Pereira, Roberto Teixeira Vidigal e Flávio Teixeira Vidigal, sócios não administradores do Grupo Novo de Cinema e TV Ltda., sendo incabível incluir nesse rol os Srs. Tarcísio Teixeira Vidigal e Humberto Carneiro Vidigal pelos motivos aqui já explicitados.
28.	Dessa maneira, no meu entender, a responsabilização solidária pelo ressarcimento ao Erário dos danos causados pela inexecução da avença deve recair sobre o Grupo Novo de Cinema e TV Ltda. – GNCTV e sobre o senhor Tarcísio Teixeira Vidigal. 
II
Das alegações de defesa dos senhores Tarcísio Teixeira Vidigal, Humberto Carneiro Vidigal e Antônio Cesar Teixeira Vidigal.
29.	Foram trazidas, em suma, as seguintes alegações de defesa pelo Grupo Novo de Cinema e TV Ltda., e pelos senhores Antônio César Teixeira Vidigal e Tarcísio Teixeira Vidigal: que as contas parciais foram apresentadas pelo GNCTV e posteriormente aprovadas pela Ancine; que houve a prescrição do direito de instauração da TCE; que o TCU, ao imputar aos sócios do GNCTV a prática dolosa de condutas lesivas ao erário, estaria desconsiderando a personalidade jurídica da empresa de forma totalmente ilegal; que o projeto não foi concluído por motivo de inviabilidade técnica e financeira.
30.	O Sr. Humberto Carneiro Vidigal, na condição de sócio majoritário e responsável legal pelos atos praticados pelo Grupo Novo de Cinema e TV Ltda. entre 23/6/2005 a 13/6/2007, ressaltou que foi sócio do Grupo no período compreendido entre junho/2005 e junho/2007. Registrou que o Contrato 55/2003 foi assinado em dezembro de 2003, com prazo de execução de 24 meses. Frisou, então, que, como não participou da elaboração, da captação de recursos e não era sócio ou gerente quando da liberação e da utilização desses recursos pelo Grupo, não cabe atribuir a ele qualquer responsabilidade quanto à devolução dos recursos.
31.	Ressalto, de início, que embora as contas parciais tenham sido apresentadas, foram registradas diversas irregularidades e impropriedades em relação a elas (fiscalização in loco em junho de 2006) . A despeito da apresentação de várias justificativas, elas não foram acolhidas e a solução final encontrada foi a proposição da inviabilidade técnica do projeto e a consequente devolução da integralidade dos recursos repassados (Nota Técnica 37/2010, peça 1, fls. 124/154) . A inviabilidade técnica e financeira da avença ficou plenamente evidenciada.
32.	É bom registrar, ademais, que é totalmente equivocado o entendimento de que houve prescrição do direito de instauração de TCE. A Ancine, após várias prorrogações de prazo para possibilitar a execução da avença, percebeu que não mais seria o caso de postergar a vigência contratual, pois havia várias irregularidades/impropriedades na prestação de contas parcial que não puderam ser sanadas no decorrer da instrução processual. Assim, adotou todas as providências cabíveis para a instauração tempestiva da TCE, observando os pressupostos normativos traçados na IN/TCU 71/2012, ocasião em que identificou as pessoas físicas e jurídicas que deram causa ao dano ao erário (p. 2, fl. 162) . 
33.	Ademais, a inviabilidade técnica e financeira do projeto está bem demonstrada nas Notas Técnicas 37 e 38/2010, produzidas pela Ancine, tendo sido, inclusive, confirmada pelos contratados, quando listaram os motivos pelos quais o projeto não foi concluído (item 5 do presente Voto) . Destarte, não cabe o acolhimento das alegações de defesa trazidas à apreciação pelo Grupo Novo de Cinema e TV Ltda. e pelos senhores Antônio César Teixeira Vidigal e Tarcísio Teixeira Vidigal.
34.	Com referência ao Senhor Antônio César Teixeira Vidigal, importa destacar que, quando do prazo final para a remessa da prestação de contas total, era este sócio que estava à frente da empresa. Recebeu diversas comunicações processuais sobre a necessidade de regularização de pendências e apresentação da prestação de contas final (peça 2, fl. 62) . Todavia, não atuou no sentido de solucionar as questões suscitadas pelo Contratante.  
35.	Em relação aos argumentos de defesa do Sr. Humberto Carneiro Vidigal, tem-se que ele foi sócio majoritário e responsável legal pelos atos praticados pelo Grupo Novo de Cinema e TV Ltda. entre 23/6/2005 a 13/6/2007. Como o Contrato 55/2003 foi assinado em dezembro de 2003, com prazo de execução de 24 meses, tem-se que estava vigente na época em que ocupava a posição de sócio majoritário. Assim, mesmo não tendo participado da elaboração do projeto e da captação dos recursos, não pode se esquivar da responsabilidade pela prática de atos de gestão, justamente num período de plena execução do contrato, o qual, aliás, foi por diversas vezes prorrogado, tendo vigência até o período final da gestão do Sr. Humberto.
36.	Releva registar que o Sr. Humberto Carneiro Vidigal foi incluído no rol de responsáveis pelo débito apurado na Tomada de Contas Especial, em razão da não conclusão da obra audiovisual multicitada (Relatório do Tomador de Contas, fl. 162/172) . É indiscutível que, na qualidade de gestor público, teria o responsável que bem gerenciar os recursos federais disponibilizados para o alcance de uma finalidade pública preestabelecida.
37.	Diante da inexecução do objeto e do mau gerenciamento dos recursos federais descentralizados, faz-se necessária a imputação de débito solidário tanto à pessoa jurídica quanto à pessoa física do administrador considerado, aqui, responsável pelo ressarcimento dos danos ao erário. O Acórdão 2763/2011-TCU-Plenário é bem claro a respeito, vejamos:  
‘8. De início, manifesto minha concordância com as conclusões do MP/TCU, cujos fundamentos incorporo ao meu voto, com a finalidade de apresentar a este Tribunal a uniformização do entendimento quanto à identificação das pessoas que devem responder por danos ao erário ocorridos na aplicação de transferências voluntárias de recursos federais a entidades privadas, com vistas à consecução de uma finalidade pública.
9. A tese sustentada pelo representante do MP/TCU é de que a pessoa jurídica de direito privado, ao celebrar avença com o poder público federal, objetivando alcançar uma finalidade pública, assume o papel de gestora pública naquele ato e, em consequência, está sujeita ao cumprimento da obrigação pessoal de prestar contas ao poder público, nos termos do artigo 70, parágrafo único, da Constituição Federal; por conseguinte, passa a recair, também, sobre essa entidade a presunção iuris tantum de ter dado causa a dano ao erário eventualmente ocorrido na execução da avença, por imposição constitucional, com base no disposto no mesmo art. 70, parágrafo único, combinado com a parte final do inciso II do art. 71 da Carta Magna.
10. Da mesma forma, a responsabilidade da pessoa física, na condição de dirigente de entidades privadas, encontra amparo nos citados artigos 70 e 71 da CF, visto que, de fato, a pessoa natural é quem determina a destinação a ser dada aos recursos públicos transferidos; por isso, a obrigação de comprovar a boa e regular aplicação dos recursos recai sobre ela também, por meio de prestação de contas.
11. Acrescento que, por comungar desse entendimento, deixei consignado no voto condutor do Acórdão 2025/2011-TCU-Plenário, exarado nos autos do TC-Processo 004.163/2010-9, que, para fins de citação, fosse incluída a responsabilidade solidária da pessoa jurídica de direito privado e da pessoa física responsável pela gestão dos recursos, pois, em que pese o Tribunal não ter, naquela oportunidade, decidido este Incidente de Uniformização de Jurisprudência, como se tratava, naquele momento, de adoção de medidas preliminares, eventual uniformização do entendimento jurisprudencial poderia ser levada em consideração na ocasião do julgamento das tomadas de contas especiais instauradas.
12. Em consulta à jurisprudência desta Casa, minha assessoria constatou que as últimas deliberações desta Corte em processos de tomada de contas especial relacionados a esse tema, após a instauração do presente Incidente de Uniformização de Jurisprudência, têm adotado o posicionamento ora defendido pelo Ministério Público e acolhido por este Relator, de imputação da responsabilidade solidária à entidade privada recebedora dos recursos oriundos de convênios com os responsáveis pela gestão desses recursos, como pode ser visto nos Acórdão 5678/2010-TCU-Segunda Câmara, 2.811/2010-Plenário, 4.780/2011-1ª Câmara, 5.259/2011-1ª Câmara.
13. No que tange à responsabilização da pessoa física, na figura de representante da entidade privada, entendo não aplicável, neste caso, a teoria da desconsideração da personalidade jurídica da entidade, prevista no art. 50, do Código Civil Brasileiro, tendo em vista que o dever de prestar contas do administrador desses recursos é inerente à atribuição que lhe foi dada, qual seja, o gerenciamento de recursos federais repassados para o alcance de finalidade pública, e essa responsabilidade já tem previsão constitucional, conforme defendido pelo representante do Ministério Público em seu parecer.
14. Desse modo, quanto à identificação das pessoas que devem responder por danos ao erário ocorridos na aplicação de transferências voluntárias de recursos federais a entidades privadas, com vistas à consecução de uma finalidade pública, proponho que este Tribunal firme o entendimento de que, na hipótese em que a pessoa jurídica de direito privado e seus administradores derem causa a dano ao erário na execução de avença celebrada com o poder público federal com vistas à realização de uma finalidade pública, incide sobre ambos a responsabilidade solidária pelo dano ao Erário.’
38.	Em sendo assim, em relação à desconsideração da personalidade jurídica (art. 50 do Código Civil Brasileiro) , é bom acentuar que essa é uma ação legal que tem sido observada na prática processual desta Corte de Contas. Embora seja uma medida excepcional, muitas vezes, torna-se necessária a atribuição de responsabilidade aos sócios diante da existência de vícios, má-fé, simulação, abusos. É indiscutível que a empresa e seus sócios representam pessoas distintas, mas é também claro que a empresa não passa de uma projeção das atividades dos próprios sócios, sendo possível, em casos de utilização da sociedade para fins irregulares, estender a responsabilidade aos bens dos sócios. 
39.	Todavia, concretamente, compreendo que não é o caso de desconsideração da personalidade jurídica, haja vista que, conforme ressaltado no Acórdão 2763/2011-TCU-Plenário, o dever da pessoa física de prestar contas é inerente à atribuição que lhe foi dada, qual seja: o gerenciamento de recursos federais repassados para o alcance de finalidade pública. Esse decisum foi claro quando firmou entendimento no sentido de que: 
‘9.2. firmar o seguinte entendimento quanto à responsabilização das pessoas que devem responder por danos ao erário ocorridos na aplicação de transferências voluntárias de recursos federais a entidades privadas, com vistas à consecução de uma finalidade pública:
9.2.1. na hipótese em que a pessoa jurídica de direito privado e seus administradores derem causa a dano ao erário na execução de avença celebrada com o poder público federal com vistas à realização de uma finalidade pública, incide sobre ambos a responsabilidade solidária pelo dano;’ (grifei) 
40.	Nesses termos, como não é o caso de desconsideração da personalidade jurídica, não cabe acolher a alegação de que o TCU, ao imputar aos sócios do GNCTV a prática dolosa de condutas lesivas ao erário, estaria desconsiderando a personalidade jurídica da empresa de forma totalmente ilegal.
41.	Considerando que o Grupo não realizou a produção, consoante Notas Técnicas Ancine 37/2010 e 38/2010 (peça 1, p. 156-174/124-154) , tendo a Superintendência de Fomento da Ancine encaminhado à Diretoria Colegiada proposta, em 19/11/2010, de reprovação das contas devido à ausência de conclusão do objeto e à omissão no dever de prestar contas ao final do projeto; considerando a imposição da obrigação de recolher integralmente os recursos transferidos, captados com base na Lei 8.313/91; considerando a necessidade de rescisão do Contrato 55/2003 e da devolução dos recursos transferidos pela Agência (peça 1, p. 176-178) ; considerando que ficou demonstrado nos autos que o principal responsável pela inexecução do produto foi o Senhor Tarcísio Teixeira Vidigal, na condição de Cineasta, Diretor e representante do Grupo (responsabilidade direta) , sendo relevante destacar que foi na sua primeira gestão à frente da empresa (15/12/2003 a 4/10/2005) que os recursos foram movimentados, entre 13/4/2004 e 13/9/2004; considerando que, apesar de a Ancine ter enviado correspondência ao Senhor Antônio Cesar Teixeira Vidigal, sócio majoritário do Grupo, em 14/1/2011, quem encaminhou resposta à Agência, em 16/3/2011, foi o Senhor Tarcísio Teixeira Vidigal, identificado como Produtor Executivo do Projeto, que assinou pelo Grupo (peça 1, p. 204) ; reafirmo que, no meu entender, os responsáveis pela devolução dos recursos são o Grupo Novo e o Sr. Tarcísio Teixeira Vidigal.
41.	Ao compulsar os autos, verifico que o prazo para oferta de contas final do projeto, já computadas as sucessivas prorrogações concedidas pela Ancine, expirou-se em 20/04/2011. A partir daquele momento, constituíram-se em mora o GNCTV e seu representante legal à época, o Sr. Antônio César Teixeira Vidigal. Muito embora entenda que não cabe atribuir-lhe a responsabilidade pela devolução dos valores devidos, percebo que cabe imputar-lhe a multa do art. 58, inciso II, da Lei nº 8.443/92. Situação semelhante é a do Sr. Humberto Carneiro Vidigal que, como já mencionado, foi sócio majoritário e responsável legal pelos atos praticados pelo Grupo Novo de Cinema e TV Ltda. entre 23/6/2005 a 13/6/2007, período de plena execução do contrato.
42.	Diante das considerações aqui alinhadas, e com as vênias de estilo por discordar dos pareceres produzidos no âmbito da Unidade Técnica e do Ministério Público junto ao TCU, Voto por que seja adotado o Acórdão que ora submeto à apreciação do Plenário desta Corte de Contas.’
 O acórdão acima foi objeto de recurso de reconsideração, julgado improcedente pelo Acórdão 1895/2017-TCU-Plenário, que manteve inalterado os termos da referida decisão.
 Em consonância com o entendimento contido no parágrafo 27 do voto acima, propomos a exclusão dos Srs. Flávio Teixeira Vidigal, Luiz Carlos Pereira Pitrez e Flávio Vidigal de Carvalho Pereira, haja vista suas condições de sócios não administradores do Grupo Novo de Cinema e TV Ltda. nos respectivos períodos, bem como a ausência, nos presentes autos, de descrição de qualquer conduta dolosa ou culposa que guarde nexo de causalidade com o dano apurado.
 A situação do Sr. Humberto Teixeira Vidigal neste processo, contudo, difere daquela que ensejou sua condenação no Acórdão 1636/2016-TCU-Plenário. De início, impende registrar que o responsável fez parte do quadro societário da empresa GNCTV de 23/6/2005 a 13/6/2007. Vê-se, portanto, que a autorização para captação dos recursos – por meio da Deliberação Ancine 203, de 26/8/2005 –, a captação de R$ 75.000,00 em 28/12/2006, e as despesas com a taxa de captação e com CPMF, em janeiro de 2007, ocorreram durante o período em que constou como sócio majoritário da proponente. Não obstante, após a sua saída da sociedade em 13/6/2007, a vigência do prazo de captação foi prorrogada até 31/12/2008, de forma que nos parece desarrazoado, no caso em tela, atribuir-lhe responsabilidade pela não apresentação de prestação de contas e/ou devolução de recursos que somente seriam exigíveis após o término do referido prazo.
 Destarte, em que pese fosse o sócio administrador à época da prática de alguns dos atos relativos ao projeto ora em exame, somos de opinião que tais condutas não guardam nexo de causalidade com o dano apurado nos autos, razão pela concluímos que o responsável logrou justificar a ausência de responsabilidade relativa à ocorrência que ensejou a sua citação, a saber, a ‘não comprovação da boa e regular aplicação dos recursos federais recebidos, em face da omissão no dever de prestar contas dos valores transferidos, os quais foram utilizados para satisfação de débitos pessoais, o que propiciou a ocorrência do dano ao erário’. Em vista disso, propomos sejam aceitas suas alegações de defesa, bem como que seja excluído do rol de responsáveis do presente processo.
Vejamos agora as alegações da empresa GNCTV e do Sr. Tarcísio Teixeira Vidigal. De acordo com as informações disponíveis nos autos e no voto que acompanha o Acórdão 1636/2016-TCU-Plenário, Sr. Tarcísio Teixeira Vidigal integrou o quadro societário da empresa GNCTV de 31/5/2001 a 23/6/2005 e de 13/6/2007 a 8/1/2010. Além disso, consta dos autos procuração da GNCTV, de 6/3/2015, nomeando-o procurador da empresa com poderes para representar a sociedade judicial e extrajudicialmente (peça 51) . Outrossim, o Sr. Tarcísio Teixeira Vidigal assinou a solicitação de análise e enquadramento de projeto em 1/6/2005 (peça 1, p. 10) , prestou esclarecimentos à Ancine sobre movimentações na conta de captação em 17/5/2007 (peça 1, p. 36) e era o sócio majoritário da empresa por ocasião do término da vigência do prazo de captação em 31/12/2008 (peça 1, p. 50) , de forma que cabia a ele adotar providências junto à Ancine com vistas à prestação de contas e/ou à devolução dos recursos, em consonância com o art. 52 da Instrução Normativa Ancine 22/2003, art. 52, §§ 1º e 2º, vigente à época:
‘CAPÍTULO XXIII
DA NÃO-EXECUÇÃO DO PROJETO
Art. 52. As proponentes que, tendo sido autorizadas à movimentação de recursos incentivados, não concluírem o projeto nos prazos e condições estabelecidos, estarão sujeitas às penalidades previstas na legislação.
§ 1º No caso dos projetos apoiados pela Lei nº . 8.685/93, o não cumprimento do projeto, a não-efetivação do investimento ou a sua realização em desacordo com o estatuído na autorização da ANCINE, bem como na legislação vigente implica a devolução dos benefícios concedidos, acrescidos de correção monetária, juros e demais encargos previstos na legislação do imposto de renda de acordo com a redação do art. 6º, da Lei 8.685/93.  (Parágrafo alterado pelo art. 14 da Instrução Normativa n° 76) 
§ 2º Sobre o débito corrigido, previsto no parágrafo anterior, incidirá multa de cinqüenta por cento. (Parágrafo acrescentado pelo art. 14 da Instrução Normativa n° 76) ’
Não consta dos autos que o Sr. Tarcísio Teixeira Vidigal, na condição de sócio administrador, tenha tomado qualquer medida visando à devolução dos recursos, de forma que sua inércia contribuiu para que fossem posteriormente transferidos para satisfazer penhoras judiciais decorrentes de ações em que a empresa GNCTV figurava como ré. Não procede, destarte, a alegação de que os recursos não foram utilizados para satisfação de débitos da proponente, pois a empresa se beneficiou ao não ter que retirar o respectivo valor de seu próprio patrimônio.
Quanto ao abatimento da taxa de coordenação, a Instrução Normativa Ancine 125/2015 – que revogou a já mencionada Instrução Normativa Ancine 22/2003 – assim dispõe nos seus arts.:
‘CAPÍTULO VI
DA CONCLUSÃO DO OBJETO E DO PROJETO
 (...) 
Seção V
Da Não Execução do Projeto
 Art. 89. As proponentes que, tendo sido autorizadas à movimentação de recursos de fomento indireto, ou contratado recursos de fomento direto não concluírem o projeto nos prazos e condições estabelecidos, estarão sujeitas às penalidades previstas na legislação, nos regramentos do Fundo Setorial e demais mecanismos de fomento direto, conforme estabelecido na Instrução Normativa que trata da Prestação de Contas.
 Parágrafo único. O não cumprimento do projeto, a não efetivação do investimento ou a sua realização em desacordo com o estatuído na autorização da ANCINE, nos editais do Fundo Setorial do Audiovisual, bem como na legislação vigente implica a devolução dos benefícios concedidos, acrescidos de correção monetária, juros e demais encargos previstos na legislação do imposto de renda ou nos regramentos específicos do FSA.
CAPÍTULO VII
DOS PROCEDIMENTOS EXTRAORDINÁRIOS
 (...) 
Seção VIII
Da Destinação de Recursos Não Utilizados
 (...) 
Art. 124. Os recursos captados por meio do art. 1º da Lei nº .8685/93 que não tenham sido liberados para utilização pela proponente e não tenham sido reinvestidos serão devolvidos ao erário, abatidas as despesas com a taxa de coordenação e colocação pública de Certificados de Investimento Audiovisual efetivamente retidos pela Distribuidora de Títulos e Valores Mobiliários responsável pela emissão dos Certificados de Investimento Audiovisual.’
 Embora não houvesse tal dispositivo na Instrução Normativa 22/2003, vigente à época da autorização da captação e do término do prazo de captação, parece-nos razoável sua aplicação ao caso em tela, pois a proponente efetivamente apresentou à Ancine os comprovantes relativos ao pagamento da referida taxa, como se pode ver às páginas 104 da peça 1 e 43-47 da peça 2. Assim, propomos a exclusão do valor de R$ 7.500,00 do montante do débito apurado neste processo.
 Quanto à despesa relativa à CPMF, contudo, não podem ser aceitas as alegações do Sr. Tarcísio Teixeira Vidigal e da empresa GNCTV, pois, se entendiam indevida a cobrança do referido tributo, deveriam ter adotado providências junto ao Banco do Brasil e à Ancine com vistas ao estorno da cobrança, o que não ocorreu.
 Em vista do exposto, embora tenham logrado afastar parte do valor do débito apurado neste processo, os responsáveis não conseguiram justificar a não comprovação da boa e regular aplicação dos recursos federais recebidos, em face da omissão no dever de prestar contas dos valores transferidos, os quais foram utilizados para satisfação de débitos pessoais, o que propiciou a ocorrência do dano ao erário, razão pela qual propomos sejam rejeitadas suas alegações de defesa.
 Como vimos, no parágrafo 10 desta instrução, o Sr. Antonio César Teixeira Vidigal não apresentou alegações de defesa, permanecendo silente. Ele ingressou na sociedade em 8/1/2010, sendo o sócio majoritário desde então. O responsável, assim como o Sr. Tarcísio Teixeira Vidigal, não tomou qualquer medida visando à prestação de contas e/ou à devolução dos recursos, de forma que sua inércia também contribuiu para que fossem posteriormente transferidos para satisfazer penhoras judiciais decorrentes de ações em que a empresa GNCTV figurava como ré, ocorridos em janeiro de 2010 e setembro de 2013, quando já estava à frente da empresa. Cabe ressaltar que não há o que possa ser aproveitado em seu benefício nas alegações de defesa apresentadas por Humberto Carneiro Vidigal, Tarcísio Teixeira Vidigal e GNCTV - Produções de Cinema e TV Ltda., devendo, portanto, continuar figurando com responsável neste processo. 
 Não há elementos que permitam caracterizar a boa-fé dos responsáveis. Era possível aos sócios da proponente ter consciência da obrigação constante do art. 52, § 1º, da Instrução Normativa Ancine 22/2003.
 Assim, propomos sejam julgadas irregulares as contas de Tarcísio Teixeira Vidigal, Antônio César Teixeira Vidigal e GNCTV - Produções de Cinema e TV Ltda., com a condenação solidária dos responsáveis ao pagamento do débito apurado, devendo, ainda, ser acrescentada multa de 50% sobre o valor original corrigido, nos termos do art. 6º, § 1º, da Lei 8.685/1993, sem prejuízo da aplicação da multa prevista no art. 57, da Lei 8.443/92. 
CONCLUSÃO
 Diante da revelia dos responsáveis, e inexistindo nos autos elementos que permitam concluir pela ocorrência de boa-fé ou de outros excludentes de culpabilidade na conduta de Tarcísio Teixeira Vidigal e Antônio César Teixeira Vidigal, propõe-se que sejam julgadas irregulares as contas dos responsáveis e que sejam condenadas solidariamente ao pagamento do débito, devendo, ainda, ser acrescentada multa de 50% sobre o valor original corrigido, nos termos do art. 6º, § 1º, da Lei 8.685/1993, sem prejuízo da aplicação da multa prevista no art. 57, da Lei 8.443/92.
PROPOSTA DE ENCAMINHAMENTO
Diante do exposto, submetem-se os autos à consideração superior, propondo:
considerar revéis, para todos os efeitos, o espólio de Roberto Teixeira Vidigal (CPF XXX.950.276-XX, falecido) , Antônio César Teixeira Vidigal (CPF XXX.949.936-XX) , Flávio Teixeira Vidigal (CPF XXX.879.426-XX) , Flavio Vidigal de Carvalho Pereira (CPF XXX.018.766-XX) e Luiz Carlos Pereira Pitrez (CPF XXX.837.237-XX) , dando-se prosseguimento ao processo, de acordo com o art. 12, § 3º, da Lei 8.443/1992;
excluir da relação processual os Srs. Roberto Teixeira Vidigal (CPF: XXX.950.276-XX) , Flávio Teixeira Vidigal (CPF: XXX.879.426-XX) , Flávio Vidigal de Carvalho Pereira (CPF XXX.018.766-XX) , Luiz Carlos Pereira Pitrez (CPF: XXX.837.237-XX) e Humberto Carneiro Vidigal (CPF XXX.673.996-XX) ;
rejeitar as alegações de defesa apresentadas pela empresa Grupo Novo de Cinema e TV Ltda. e pelo Senhor Tarcísio Teixeira Vidigal;
julgar irregulares, com fundamento nos arts. 1º, inciso I; 16, inciso III, alíneas ‘a’ e ‘c’ c/c os arts. 19 e 23, inciso III, da mesma Lei, e com arts. 1º, inciso I; 209, incisos I e III, 210 e 214, inciso III, do RITCU, as contas do GNCTV - Produções de Cinema e TV Ltda. (CNPJ 16.592.099/0001-06) e dos Srs. Tarcísio Teixeira Vidigal (CPF XXX.923.376-XX) , ex-sócio administrador da empresa executora, e Antônio César Teixeira Vidigal (CPF XXX.949.936-XX) , sócio administrador da empresa executora, e condená-los, solidariamente, ao pagamento das quantias abaixo discriminadas, com a fixação do prazo de 15 (quinze) dias, a contar das notificações, para comprovarem, perante o Tribunal (art. 214, inciso III, alínea ‘a’, do Regimento Interno) , o recolhimento das dívidas aos cofres do Fundo Nacional da Cultura, atualizadas monetariamente e acrescidas dos juros de mora, calculados, respectivamente, a partir das datas de ocorrência abaixo discriminadas, até a data do recolhimento, na forma prevista na legislação em vigor, devendo, ainda, ser acrescentada multa de 50% sobre o valor original corrigido, nos termos do art. 6º, § 1º, da Lei 8.685/1993, abatendo-se, na oportunidade, os valores já ressarcidos:
	VALOR ORIGINAL (R$) 
	MULTA DO ART. 6º, § 1º, DA LEI 8.685/93
	DATA DA OCORRÊNCIA
	TIPO

	255,43
	127,72
	23/1/2007
	Débito

	48.000,00
	24.000,00
	26/1/2010
	Débito

	17.024,57
	8.512,29
	26/1/2010
	Débito

	4.975,43
	2.487,72
	27/1/2010
	Débito

	6.967,92
	3.483,96
	9/9/2013
	Débito

	7,83
	Não aplicável
	13/2/2014
	Crédito

                   Valores atualizados até 5/4/2018: R$ 186.746,64 (peça 58) .
aplicar à empresa GNCTV - Produções de Cinema e TV Ltda. (CNPJ 16.592.099/0001-06) e aos Srs. Tarcísio Teixeira Vidigal (CPF XXX.923.376-XX) e Antônio César Teixeira Vidigal (CPF XXX.949.936-XX) , individualmente, a multa prevista no art. 57 da Lei 8.443/1992, c/c art. 267 do Regimento Interno, fixando-lhes o prazo de quinze dias, a contar das notificações, para comprovarem, perante o Tribunal (art. 214, inciso III, alínea ‘a’, do Regimento Interno) , o recolhimento das dívidas aos cofres do Tesouro Nacional, atualizadas monetariamente desde a data do presente Acórdão até a data do efetivo recolhimento, se forem pagas após o vencimento, na forma da legislação em vigor;
autorizar o pagamento das dívidas dos responsáveis em até 36 (trinta e seis) parcelas mensais e consecutivas, se requerido, nos termos do art. 217 do Regimento Interno, fixando-lhes o prazo de 15 (quinze) dias, a contar do recebimento da notificação, para comprovarem perante o Tribunal o recolhimento da primeira parcela, e de 30 (trinta) dias, a contar da parcela anterior, para comprovarem os recolhimentos das demais parcelas, devendo incidir sobre cada valor mensal, atualizado monetariamente, os juros de mora devidos, na forma da legislação em vigor, alertando aos responsáveis que a falta de pagamento de qualquer parcela importará no vencimento antecipado do saldo devedor;
autorizar, desde logo, nos termos do art. 28, inciso II, da Lei 8.443/1992, a cobrança judicial das dívidas, caso não atendidas as notificações;
encaminhar cópia da deliberação que vier a ser proferida ao Procurador-Chefe da Procuradoria da República no Estado do Rio de Janeiro, nos termos do art. 16, § 3º, da Lei 8.443/1992 c/c o art. 209, § 7º, do Regimento Interno do TCU, para adoção das medidas que entender cabíveis, informando que seu inteiro teor estará disponível para consulta no endereço www.tcu.gov.br/acordaos.”
2.	O sr. Diretor da Secex/RJ ratificou a instrução acima (peça 60) .
3.	O d. representante do Ministério Público junto ao Tribunal de Contas da União (MP/TCU) , em sua intervenção regimental, dissentiu parcialmente do encaminhamento alvitrado pela unidade técnica nos termos abaixo (peça 61) :
“Trata-se de Tomada de Contas Especial instaurada pela Agência Nacional do Cinema (ANCINE) , em desfavor dos Senhores Antônio César Teixeira Vidigal (sócio) , Flávio Teixeira Vidigal (sócio) , Flávio Vidigal de Carvalho Pereira (ex-sócio) , Humberto Carneiro Vidigal (ex-sócio) , Luiz Carlos Pereira Pitrez (ex-sócio) , Tarcísio Teixeira Vidigal (ex-sócio) e Roberto Teixeira Vidigal (ex-sócio) e da GNCTV – Produções de Cinema e TV Ltda., devido à impugnação das despesas realizadas com recursos captados pela empresa responsável, nos termos da Lei de Fomento à Atividade Audiovisual (Lei n.º 8.685/1993) , cujo objeto foi a ‘promoção comercial dirigida para a comercialização de cinquenta filmes brasileiros no mercado externo, de maneira constante e regular, de forma a contribuir para a recuperação dos valores investidos na produção cinematográfica’.
2.	Os recursos do projeto foram previstos no montante de R$ 3.419.387,77, dos quais R$ 3.000,000,00 foi a quantia aprovada para captação e R$ 419.387,77 a contrapartida atribuída à entidade proponente. O valor captado pelo projeto foi de R$ 75.000,00, subscritos pela empresa Comau do Brasil Indústria e Comércio Ltda. em 28/12/2006.
3.	O crédito na conta específica do projeto ocorreu em 3/1/2007, com dedução do valor de R$ 7.500,00 (10%) correspondentes à Taxa de Coordenação e Colocação Pública de Certificados de Investimento Audiovisual. A vigência para captação dos recursos pela empresa estava inicialmente prevista até 26/9/2005, e foi prorrogada até 31/12/2008 (peça 1, pp. 46) .
4.	Conforme consta dos autos, ocorreram alguns pagamentos de despesas não relacionadas ao objeto da captação, para honrar débitos pessoais, o que propiciou a ocorrência de dano ao erário. Recursos foram utilizados para pagamento de CPMF (R$ 255,43, em 23/1/2007) e para a satisfação de penhoras judiciais em ações em que a GNCTV figurou como ré (R$ 48.000,00 e R$ 17.024,57, em 26/1/2010; R$ 4.975,43, em 27/1/2010; e R$ 6.967,92, em 9/9/2013) .
5.	Pelo fato de a empresa ter captado recursos com base no art. 1.º da Lei 8.685/1993, mas não entregado o que foi ajustado no projeto, e também não devolvido os valores, o Relatório do Tomador de Contas (peça 2, pp. 149-153) entendeu que o dano ao erário foi o total movimentado irregularmente na conta (R$ 84.723,35, mais acréscimo de 50% sobre o valor atualizado, a título de multa, com base no art. 6.º, § 1.º da Lei 8.685/1993) , sob a responsabilidade dos sócios, dos ex-sócios e da empresa identificados no primeiro parágrafo. A Controladoria-Geral da União concluiu no mesmo sentido, conforme Relatório de Auditoria, Certificado de Auditoria e Parecer do Dirigente do Órgão de Controle Interno (peça 2, pp. 167-172) .
6.	No TCU, todos os responsáveis foram citados mediante autorização por despacho do Ministro Relator Benjamin Zymler (peça 9) , que acolheu proposta da Secex-RJ, à peça 7. Apresentaram respostas apenas os Senhores Humberto Carneiro Vidigal (peça 47) , Tarcísio Teixeira Vidigal (peça 48) e a GNCTV – Produções de Cinema e TV Ltda. (peça 52) . A Secex/RJ excluiu o Senhor Roberto Teixeira Vidigal do rol de responsáveis em razão do seu falecimento antes mesmo que ocorresse a captação dos recursos.
7.	Depois de examinar as alegações dos responsáveis, a Secex-RJ propôs considerar revéis e excluir da relação processual alguns dos responsáveis citados, nos termos da proposta de encaminhamento à peça 59. No mérito, propôs rejeitar as alegações de defesa do Senhor Tarcísio Teixeira Vidigal e da empresa GNCTV e julgar irregulares as contas dos Senhores Tarcísio Teixeira Vidigal e Antônio César Teixeira Vidigal (revel) e da GNCTV, imputando-lhes o débito apurado pela unidade técnica, com aplicação a eles da multa do art. 57 da Lei 8.443/1992 c/c o art. 267 do Regimento Interno. Com relação ao Senhor Humberto Carneiro Vidigal, a unidade técnica acolheu suas alegações de defesa e propôs excluí-lo do rol de responsáveis do processo.
8.	Em relação ao débito, entende-se adequada a análise da Secex-RJ (peça 59) que excluiu do dano ao erário o valor de R$ 7.500,00 relativos ao pagamento da Taxa de Coordenação e Colocação Pública de Certificados de Investimento Audiovisual, já que a proponente efetivamente comprovou essa despesa. Assim, deve essa quantia ser abatida do cálculo final. Quanto à multa prevista no art. 6º, § 1º, da Lei 8.685/1993, de 50% incidente sobre o débito corrigido pelo não cumprimento do projeto, compreende-se, do mesmo modo que a unidade técnica, que tal penalidade deve compor os valores a serem ressarcidos pelos responsáveis aos cofres públicos, uma vez proveniente de determinação legal.
9.	Não há reparos a serem feitos em relação às propostas de revelia e de exclusão da relação processual de alguns dos responsáveis arrolados pela Secex-RJ. No tocante à responsabilidade pelas irregularidades, esta representante do Ministério Público dissente, com as devidas vênias à unidade técnica, da proposta de encaminhamento que concluiu pela solidariedade em relação ao débito quantificado dos Senhores Tarcísio Teixeira Vidigal e Antônio César Teixeira Vidigal.
10.O dano ao erário teve como causa a transferência irregular dos recursos destinados ao projeto para satisfação de penhoras judiciais em ações em que a GNCTV figurou como ré. Pelo que se depreende dos autos (peça 2, pp. 99) , ocorreram depósitos dos recursos captados na conta corrente de movimentação e sua posterior utilização em despesas não autorizadas (R$ 48.000,00, em 26/1/2010; R$ 17.024,57, em 26/1/2010; R$ 4.975,43, em 27/1/2010; e R$ 6.967,92, em 9/9/2013) . Conforme se infere da determinação judicial (peça 2, pp. 49) e dos extratos da conta de movimentação (peça 2, pp. 35-37) , os recursos captados foram utilizados pela empresa proponente em finalidade outra que não o desenvolvimento do projeto audiovisual, o que constitui evidente ilícito a ser reparado.
11. Ocorre que um dos responsáveis solidários apontados pela Secex-RJ, o Senhor Tarcísio Teixeira Vidigal, integrou o quadro societário da empresa nos períodos de 31/5/2001 a 23/6/2005 e de 13/6/2007 a 8/1/2010. A unidade técnica entende que sua responsabilidade advém do fato de que ele era o sócio majoritário da empresa por ocasião do término da vigência do prazo de captação, em 31/12/2008 (peça 1, pp. 50) , e que cabia a ele adotar providências junto à Ancine com vistas à prestação de contas e/ou devolução dos recursos, conforme o art. 52, §§ 1º e 2º, da Instrução Normativa Ancine 22/2003, vigente à época. Dessa forma, sua inércia e omissão em devolver os recursos contribuiu para a posterior transferência ilegal que resultou no pagamento irregular das penhoras judiciais.
12. Tal raciocínio não deve prevalecer. O fato irregular configurador do débito ocorreu depois que o responsável deixou de integrar a empresa como sócio, conforme visto, em 8/1/2010. Até aquele momento, os recursos ainda estavam depositados na conta de captação, sem possibilidade de serem utilizados no projeto audiovisual, o que apenas pode ocorrer depois que eles são transferidos para a conta de movimentação. Esse procedimento de liberação de uma conta (captação) para a outra (movimentação) ocorreu, conforme os autos, a partir de 26/1/2010. O Parecer 245/2012/PF-ANCINE/PGF/AGU (peça 1, pp. 74-82) , da Procuradoria Federal junto à Ancine, trouxe uma análise jurídica do tratamento que deve ser dispensado aos depósitos em contas de captação de recursos incentivados, e examinou o caso concreto à luz dos entendimentos sob essa sistemática.
13. Vê-se, no caso em análise, que ao Senhor Tarcísio Teixeira Vidigal não pode ser atribuída responsabilidade por atos irregulares de que não participou por meio de condutas próprias. Se bem observado, o caput do art. 52 da Instrução Normativa Ancine 22/2003 faz referência às penalidades aplicáveis àquelas proponentes que tenham sido autorizadas a movimentar recursos incentivados. Pelos autos, essa autorização apenas ocorreu depois que o responsável já havia se retirado da sociedade. Desse modo, em que pese ter demorado a prestar contas ou devolver a quantia captada e não utilizada, não estava o responsável autorizado a movimentar os recursos para execução do projeto no período em que administrou a GNCTV.
14. Em relação ao pagamento de CPMF com recursos da conta de captação, ocorrido em 23/1/2007, também não cabe a responsabilização pelo débito do Senhor Tarcísio Teixeira Vidigal, uma vez que nessa data ele não constava como sócio da empresa. No dia 23/1/2007, fazia parte do quadro societário da GNCTV o Senhor Humberto Teixeira Vidigal. Pelos motivos expostos nos parágrafos 19 e 20 da instrução à peça 59, que acatou as alegações deste último responsável, entende-se que a despesa irregular com a CPMF deve recair exclusivamente sobre a empresa proponente.
15. Quanto ao outro responsável solidário apontado pela Secex-RJ, Senhor Antônio César Teixeira Vidigal, que ficou silente depois de ser citado, sabe-se que ele ingressou na sociedade em 8/1/2010 e permaneceu desde então em sua direção. As transferências irregulares ocorreram, portanto, em datas em que a empresa o tinha como sócio e responsável. Assim, na linha das conclusões da unidade técnica, os débitos de R$ 48.000,00, R$ 17.024,57, R$ 4.975,43 e R$ 6.967,92, nas respectivas datas de ocorrência, devem ser a ele imputados.
16. Quanto à proponente, GNCTV – Produções de Cinema e TV Ltda., não resta dúvida de que se beneficiou da irregularidade perpetrada, na medida em que despesas pessoais suas foram pagas indevidamente com recursos públicos em evidente desvio de finalidade. Conforme a jurisprudência do TCU, tanto a empresa responsável quanto os seus representantes legais devem responder solidariamente em casos de captação de recursos quando ocorrerem ilícitos que gerem débito. Cabe mencionar que, nos termos da jurisprudência, a captação de recursos pelas leis de incentivo à cultura submete-se à fiscalização do Tribunal por constituir renúncia fiscal.
17. Diante do exposto, esta representante do Ministério Público diverge da proposta da Secex-RJ, à peça 59, nos específicos pontos listados abaixo. Para as demais proposições, mantém concordância com as conclusões da unidade técnica:
i) em relação ao Senhor Tarcísio Teixeira Vidigal, propõe-se a exclusão de sua responsabilidade; e
ii) em relação ao Senhor Antônio César Teixeira Vidigal e à GNCTV – Produções de Cinema e TV Ltda., propõe-se que suas contas sejam julgadas irregulares, observando a reponsabilidade individual ou solidária, os valores e as datas de ocorrência da tabela abaixo, além da aplicação a ambos da multa do art. 57 da Lei 8.443/1992 c/c o art. 267 do Regimento Interno.
	Valor Original (R$) 
	Multa do art. 6º, § 1º, da Lei 8.685/1993 (R$) 
	Data de Ocorrência
	Responsabilidade

	255,43 (débito) 
	127,72 (débito) 
	23/1/2007
	Individual da GNCTV 

	48.000,00 (débito) 
	24.000,00 (débito) 
	26/1/2010
	Solidária

	17.024,57 (débito) 
	8.512,29 (débito) 
	26/1/2010
	Solidária

	4.975,43 (débito) 
	2.487,72 (débito) 
	27/1/2010
	Solidária

	6.967,92 (débito) 
	3.483,96 (débito) 
	9/9/2013
	Solidária

	7,83 (crédito) 
	Não se aplica
	13/2/2014
	Solidária

	É o relatório.

Fernando Antônio Couto Gammino (OAB/RJ 116.537) e Jordana Righetti Dias Alves (OAB/RJ 176.897)

Procuradora-Geral Cristina Machado da Costa e Silva

TOMADA DE CONTAS ESPECIAL. RECURSOS CAPTADOS NOS TERMOS DA LEI DE FOMENTO À ATIVIDADE AUDIOVISUAL. NÃO COMPROVAÇÃO DO ATINGIMENTO DOS OBJETIVOS. PAGAMENTO DE DESPESAS NÃO RELACIONADAS AO OBJETO DA CAPTAÇÃO. CITAÇÃO. REVELIA DE ALGUNS RESPONSÁVEIS E EXCLUSÃO DE OUTROS. REJEIÇÃO DAS ALEGAÇÕES DE DEFESA. CONTAS IRREGULARES. DÉBITO SOLIDÁRIO. MULTA. CIÊNCIA.

TOMADA DE CONTAS ESPECIAL (TCE)

Em exame tomada de contas especial instaurada pela Ancine contra a empresa GNCTV – Produções de Cinema e TV Ltda. e os srs. Antônio César Teixeira Vidigal (sócio) , Flávio Teixeira Vidigal (sócio) , Flávio Vidigal de Carvalho Pereira (ex-sócio) , Humberto Carneiro Vidigal (ex-sócio) , Luiz Carlos Pereira Pitrez (ex-sócio) , Tarcísio Teixeira Vidigal (ex-sócio) e Roberto Teixeira Vidigal (ex-sócio) devido à impugnação das despesas realizadas com recursos captados nos termos da Lei de Fomento à Atividade Audiovisual (Lei 8.685/1993) .
2.	O objetivo do projeto era a “promoção comercial dirigida para a comercialização de cinquenta filmes brasileiros no mercado externo, de maneira constante e regular, de forma a contribuir para a recuperação dos valores investidos na produção cinematográfica”.
3.	Os recursos foram previstos no montante de R$ 3.419.387,77, dos quais R$ 3.000,000,00 foi a quantia aprovada para captação e R$ 419.387,77, a contrapartida atribuída à entidade proponente. O valor captado foi de R$ 75.000,00, subscritos pela empresa Comau do Brasil Indústria e Comércio Ltda. em 28/12/2006.
4.	O crédito na conta específica ocorreu em 3/1/2007, com dedução do valor de R$ 7.500,00 (10%) correspondentes à “Taxa de Coordenação e Colocação Pública de Certificados de Investimento Audiovisual”. O fim do prazo para captação de recursos estava inicialmente previsto para 26/9/2005 e foi prorrogado até 31/12/2008.
5.	Do que ressai dos autos, foram verificados pagamentos de despesas não relacionadas ao objeto da captação para honrar débitos pessoais, o que propiciou a ocorrência de dano ao erário. Recursos foram utilizados para pagamento de CPMF (R$ 255,43, em 23/1/2007) e para a satisfação de penhoras judiciais em ações nas quais a empresa figurava como ré (R$ 48.000,00 e R$ 17.024,57, em 26/1/2010; R$ 4.975,43, em 27/1/2010; e R$ 6.967,92, em 9/9/2013) .
6.	Assim, tendo em vista que os recursos foram captados com base no art. 1º da Lei 8.685/1993 e o projeto não foi realizado, o Relatório do Tomador de Contas (peça 2, p. 149-153) concluiu pela ocorrência de dano ao erário correspondente ao total movimentado irregularmente na conta (R$ 84.723,35 mais o acréscimo de 50% sobre o valor atualizado, a título de multa, conforme exigido pelo art. 6º, § 1º da Lei 8.685/1993) . A responsabilidade foi imputada aos sócios, ex-sócios e à empresa.
II
7.	No âmbito desta Corte de Contas, foi promovida a citação de todos os responsáveis identificados no primeiro parágrafo deste voto.
8.	Apresentaram alegações de defesa tão somente os srs. Humberto Carneiro Vidigal (peça 47) e Tarcísio Teixeira Vidigal (peça 48) e a empresa GNCTV – Produções de Cinema e TV Ltda. (peça 52) . Os demais deixaram transcorrer in albis o prazo fixado, motivo pelo qual devem ser considerados revéis, dando-se prosseguimento ao processo, de acordo com o art. 12, § 3º, da Lei 8.443/1992.
9.	Especificamente quanto ao sr. Roberto Teixeira Vidigal, a Secex/RJ obteve informação acerca de seu falecimento em 19/12/2006 e, por isso, realizou a citação em nome de seu filho, sr. Rafael Camargos Vidigal (peças 18 e 24) . Entretanto, considerando que o responsável faleceu antes mesmo da captação dos recursos, que ocorreu em 28/12/2006, deverá ser excluído do rol de responsáveis do presente processo.
III
10.	O sr. Humberto Teixeira Vidigal alegou, em síntese, que: (i) como consta da “9ª Alteração do Contrato Social da GNCTV”, tornou-se sócio da empresa em 23/6/2005 e se retirou da sociedade em 13/6/2007, conforme a “11ª Alteração do Contrato Social”; (ii) não participou da elaboração do contrato e da captação dos recursos, bem como não era sócio quando da liberação dos valores; (iii) as obrigações originadas dos recursos captados, incluindo a garantia de não bloqueio, são anteriores ao seu ingresso na sociedade e posteriores à sua saída, não sendo possível atribuir-lhe irregularidades na captação, garantia e prestação de contas; (iv) de acordo com o Código Civil e a jurisprudência do Superior Tribunal de Justiça, os sócios de sociedade limitada só respondem até o valor de suas cotas e desde que tenham praticado atos de gerência lesivos ou fraudulentos, o que não é o caso; (v) a desconsideração da personalidade jurídica no âmbito administrativo, sem qualquer decisão judicial, é vedada por lei, inobstante os demais requisitos objetivos e subjetivos que devem ser analisados; (vi) não se enquadra em nenhuma das hipóteses previstas para figurar como corresponsável na presente tomada de contas especial, pois nunca lhe coube cumprir ou realizar o objeto ajustado; e (vii) suas alegações de defesa devem ser acolhidas, para que seja julgada improcedente a demanda administrativa, devendo prosseguir o feito apenas em relação à empresa e aos sócios efetivamente envolvidos, observadas as competências de cada um.
11.	O sr. Tarcísio Teixeira Vidigal e a empresa GNCTV Produções de Cinema e TV Ltda., por sua vez, apresentaram alegações de idêntico teor e argumentaram, em resumo, que: (i) a defesa apresentada deve ser aproveitada para todos os demais, de acordo com o art. 161 do RITCU; (ii) não procede a alegação de que os recursos foram utilizados para satisfação de débitos pessoais, pois a conta de captação somente pode ser movimentada mediante expressa autorização da Ancine dirigida à agência do Banco do Brasil; (iii) apesar disso, os recursos da conta de captação podem vir a ser comprometidos por meio de penhoras determinadas por magistrados, o que aconteceu no presente caso; (iv) os valores captados e depositados na conta de captação 25900-4 foram inapropriadamente retirados em razão de duas decisões judiciais, proferidas nos autos dos processos 024.05.691.907-9, da 2ª Vara Cível da Comarca de Belo Horizonte (R$ 70.000,00) , e 80.2010.8.19.0001, da 28ª Vara Cível do Rio de Janeiro (R$ 6.967,92) ; (v) a “Taxa de Coordenação e Colocação Pública de Certificados de Investimento Audiovisual”, no valor de R$ 7.500,00, corresponde ao percentual habitualmente retido sobre o efetivamente captado, sendo abusiva a exigência de que os responsáveis reembolsem esse valor, em consonância com o art. 124 da Instrução Normativa Ancine 125/2015; (vi) em casos análogos, anteriores à própria instrução normativa, foi dispensada a devolução da referida taxa; (vii) a CPMF, no valor de R$ 255,43, foi indevidamente cobrada pelo Banco do Brasil ao transferir R$ 67.220,00 para a conta investimento do mesmo titular; (viii) a defesa deve ser acolhida e o pedido condenatório deve ser julgado improcedente; e (ix) alternativamente, caso as alegações apresentadas não sejam aceitas, requer o parcelamento dos valores em até sessenta vezes.
IV
12.	Ao analisar o mérito, a Secex/RJ propõe a exclusão dos srs. Flávio Teixeira Vidigal, Luiz Carlos Pereira Pitrez e Flávio Vidigal de Carvalho Pereira, haja vista suas condições de sócios não administradores nos respectivos períodos, bem como a ausência, nos presentes autos, de descrição de qualquer conduta dolosa ou culposa que guarde nexo de causalidade com o dano apurado.
13.	Em relação ao sr. Humberto Teixeira Vidigal, a unidade técnica destaca que este responsável fez parte do quadro societário da empresa de 23/6/2005 a 13/6/2007. Portanto, a autorização para captação dos recursos (por meio da Deliberação Ancine 203, de 26/8/2005) , a captação de R$ 75.000,00 (em 28/12/2006) e as despesas com a taxa de captação e com a CPMF (em janeiro de 2007) ocorreram durante o período em que constou como sócio majoritário da proponente. Não obstante, após a sua saída da sociedade, em 13/6/2007, houve a prorrogação da vigência do prazo de captação até 31/12/2008, de forma que, para a Secex/RJ, parece desarrazoado atribuir-lhe responsabilidade pela não realização do projeto e pela devolução de recursos, que somente seriam exigíveis após o término do referido prazo.
14.	Logo, por entender que os fatos acima descritos não guardam nexo de causalidade com o dano apurado, a unidade técnica sugere que as alegações de defesa do sr. Humberto Teixeira Vidigal sejam acolhidas de modo a afastar a sua responsabilidade pela não comprovação da regular aplicação dos recursos recebidos e pela omissão no dever de prestar contas.
15.	No tocante ao sr. Tarcísio Teixeira Vidigal, a Secex/RJ registra que este responsável integrou o quadro societário da empresa de 31/5/2001 a 23/6/2005 e de 13/6/2007 a 8/1/2010. Além disso, o sr. Tarcísio Teixeira Vidigal assinou a solicitação de análise e de enquadramento do projeto, em 1/6/2005 (peça 1, p. 10) , prestou esclarecimentos à Ancine sobre movimentações da conta de captação, em 17/5/2007 (peça 1, p. 36) , e era o sócio majoritário da empresa por ocasião do término da vigência do prazo de captação, em 31/12/2008 (peça 1, p. 50) .
16.	Desse modo, a Secex/RJ entende que cabia a ele adotar providências com vistas à prestação de contas ou à devolução dos recursos, em consonância com o art. 52, §§ 1º e 2º, da Instrução Normativa Ancine 22/2003, vigente à época. Contudo, por não ter adotado qualquer medida para a devolução dos valores, o responsável teria contribuído para que fossem, posteriormente, utilizados para satisfazer penhoras judiciais.
17.	Sobre a despesa relativa ao pagamento de CPMF, também não foram aceitas as alegações de defesa do sr. Tarcísio Teixeira Vidigal e da empresa, pois, na hipótese de a cobrança ser, de fato, indevida, deveriam ter adotado providências junto ao Banco do Brasil para o seu reembolso, o que não ocorreu.
18.	Todavia, a unidade técnica considera que possa ser afastada a irregularidade atinente ao pagamento da “Taxa de Coordenação e Colocação Pública de Certificados de Investimento Audiovisual”, no valor de R$ 7.500,00, uma vez que, além de estar prevista na Instrução Normativa Ancine 125/2015 (que revogou a já mencionada Instrução Normativa Ancine 22/2003) , a empresa proponente efetivamente apresentou à Ancine os comprovantes relativos ao seu pagamento (peça 1, p. 104, e peça 2, p. 43-47) . 
19.	Assim, embora tenham logrado afastar parte do valor do débito, a Secex/RJ entende que os responsáveis não conseguiram justificar a não comprovação da escorreita aplicação dos recursos, razão pela qual propõe que sejam rejeitadas as respectivas alegações de defesa.
20.	Por fim, em relação ao sr. Antônio César Teixeira Vidigal, que não apresentou alegações de defesa, a unidade técnica salienta que seu ingresso na sociedade deu-se em 8/1/2010, sendo o sócio majoritário desde então. Assim como o sr. Tarcísio Teixeira Vidigal, não tomou qualquer medida visando prestar de contas ou devolver os recursos, de forma que sua inércia também contribuiu para que, em janeiro de 2010 e em setembro de 2013, os recursos captados fossem empregados para atender débitos particulares da proponente.
21.	A Secex/RJ, portanto, recomenda que sejam julgadas irregulares as contas dos srs. Tarcísio Teixeira Vidigal e Antônio César Teixeira Vidigal e da empresa GNCTV - Produções de Cinema e TV Ltda., com a condenação solidária dos responsáveis ao pagamento do débito apurado, devendo, ainda, ser acrescentada multa de 50% sobre o valor original corrigido, nos termos do art. 6º, § 1º, da Lei 8.685/1993, sem prejuízo da aplicação da multa prevista no art. 57 da Lei 8.443/1992.
V
22.	O d. representante do MP/TCU diverge parcialmente do posicionamento da Secex/RJ.
23.	O ponto de divergência restringe-se à responsabilidade do sr. Tarcísio Teixeira Vidigal.
24.	Para o Parquet especializado, o fato irregular configurador do débito ocorreu após a saída do responsável do quadro societário da empresa, em 8/1/2010. Até então, os recursos ainda estavam depositados na conta de captação, sem possibilidade de serem utilizados no projeto, o que apenas ocorre depois que são transferidos para a conta de movimentação. Esse procedimento de liberação de uma conta (captação) para a outra (movimentação) ocorreu, conforme os autos, a partir de 26/1/2010.
25.	Logo, o raciocínio da unidade técnica, de que a responsabilidade do sr. Tarcísio Teixeira Vidigal adviria do fato de que ele era o sócio majoritário da empresa por ocasião do término da vigência do prazo de captação (em 31/12/2008) e que caberia a ele adotar providências com vistas à prestação de contas ou devolução dos recursos, não mereceria prosperar.
26.	O MP/TCU ressalta que o caput do art. 52 da Instrução Normativa Ancine 22/2003 faz referência às penalidades aplicáveis aos proponentes que tenham sido autorizados a movimentar recursos incentivados. De acordo com o noticiado nos autos, essa autorização teria ocorrido depois que o responsável havia se retirado da sociedade. Desse modo, em que pese ter demorado a prestar contas ou devolver a quantia captada e não utilizada, o Parquet entende que não estava o responsável autorizado a movimentar os recursos para execução do projeto no período em que administrou a empresa.
27.	Do mesmo modo, não caberia responsabilizar o sr. Tarcísio Teixeira Vidigal pelo pagamento de CPMF com recursos da conta de captação, ocorrido em 23/1/2007, uma vez que, nessa data, ele não constava como sócio da empresa. Esta despesa irregular, segundo o MP/TCU, deve recair exclusivamente sobre a empresa proponente.
28.	Assim sendo, o representante do MP/TCU recomenda que as contas do sr. Antônio César Teixeira Vidigal e da empresa GNCTV – Produções de Cinema e TV Ltda. sejam julgadas irregulares, observando a reponsabilidade individual ou solidária em relação a cada parcela (vide quadro transcrito no relatório precedente) , além da aplicação de multa a ambos.
VI
29.	Com as devidas vênias ao posicionamento do MP/TCU, ratifico a análise efetuada pela unidade técnica, razão por que a incorporo às minhas razões de decidir.
30.	Entendo que, perante o erário, devam responder a empresa e seus representantes legais no momento da prática das irregularidades detectadas, a saber: (i) pagamento de R$ 255,43, em 23/1/2007, a título de CPMF; e (ii) não devolução dos recursos captados, o que resultou na sua posterior utilização para atender a penhoras judiciais (R$ 48.000,00 e R$ 17.024,57 em 26/1/2010; R$ 4.975,43 em 27/1/2010; e R$ 6.967,92 em 9/9/2013) .
31.	Todas as movimentações indevidas dos recursos ocorreram enquanto os valores ainda estavam depositados na conta de captação (vide Nota Técnica da Ancine à peça 1, p. 124-126) . Há a informação nos autos, também, de que, em função do pequeno volume de recursos captados, não houve autorização de transferência dos valores depositados na conta de captação aberta no Banco do Brasil para uma conta de movimentação do projeto (peça 2, p. 152) . Logo, mostra-se desnecessária, no caso concreto, a distinção feita pelo MP/TCU acerca de quais responsáveis podiam movimentar uma conta e outra. 
32.	De acordo com informações obtidas junto à Receita Federal, retratadas às peças 6 e 10, os sócios-administradores da empresa GNCTV – Produções de Cinema e TV Ltda. são/foram os seguintes:
	NOME
	DATA DE INCLUSÃO
	DATA DE EXCLUSÃO
	QUALIFICAÇÃO
	CAPITAL SOCIAL (%) 

	Flávio Teixeira Vidigal
	25/1/2010
	--
	sócio administrador
	0,10

	Roberto Teixeira Vidigal
	14/1/1983
	11/1/2007
	sócio administrador
	0,10

	Flávio Vidigal de Carvalho
	9/7/2007
	26/11/2008
	sócio administrador
	0,10

	Tarcísio Teixeira Vidigal
	14/1/1983
9/7/2007
	5/10/2005
25/1/2010
	sócio administrador
	0,90

	Antônio César Teixeira Vidigal
	25/1/2010
	--
	sócio administrador
	0,90

	Luiz Carlos Pereira Pitrez
	11/1/2007
	9/7/2007
	sócio administrador
	0,10

	Humberto Carneiro Vidigal
	5/10/2005
	9/7/2007
	sócio administrador
	0,90

33.	Tendo em vista o falecimento do sr. Roberto Teixeira Vidigal, ocorrido em 19/12/2006, e o fato de que a captação dos recursos deu-se apenas em momento posterior, em 28/12/2006, mostra-se acertada a sua exclusão do rol de responsáveis deste feito ante a ausência de conduta que a ele possa ser imputada.
34.	Do mesmo modo, entendo pertinente a proposta da unidade técnica de afastar a responsabilidade dos srs. Luiz Carlos Pereira Pitrez, Flávio Vidigal de Carvalho e Flávio Teixeira Vidigal, considerando suas condições de sócios não-majoritários nos períodos em que ocorreram as irregularidades.
35.	O sr. Humberto Carneiro Vidigal, conforme quadro acima, integrou o quadro societário da empresa de 5/10/2005 a 9/7/2007. Observa-se, portanto, que a captação de R$ 75.000,00 (em 28/12/2006) e a despesa com a CPMF (em 23/1/2007) ocorreram durante o período em que constou como sócio majoritário da proponente. Contudo, como bem destacou a unidade técnica, acompanhada pelo MP/TCU, após a sua saída da sociedade, em 9/7/2007, a vigência do prazo de captação foi prorrogada até 31/12/2008, de forma que não seria razoável atribuir-lhe responsabilidade pela não prestação de contas ou pela devolução de recursos exigíveis somente após o término do referido prazo.
36.	Já o sr. Tarcísio Teixeira Vidigal integrou o quadro societário da GNCTV - Produções de Cinema e TV Ltda., na qualidade de sócio majoritário, no período de 14/1/1983 a 5/10/2005 e de 9/7/2007 a 25/1/2010. Ademais, coube a este responsável a assinatura da solicitação de análise e enquadramento do projeto (em 1/6/2005 – peça 1, p. 10) e a oferta de esclarecimentos à Ancine sobre movimentações na conta de captação (em 17/5/2007 – peça 1, p. 36) .
37.	Além disso, o sr. Tarcísio Teixeira Vidigal era o sócio majoritário da empresa no momento em que expirou o prazo de captação (em 31/12/2008 – peça 1, p. 50) , de forma que caberia a ele adotar providências junto à Ancine com vistas à prestação de contas ou à devolução dos recursos. Frise-se que, o responsável ainda ficou à frente da sociedade por mais de um ano após o fim do prazo de captação. Sua inércia, ao meu ver, contribuiu para que, em 26/1/2010 e em 27/1/2010 – apenas 1 e 2 dias, respectivamente, após sua saída do quadro societário – parte dos recursos captados e não utilizados fossem bloqueados para atender a penhoras judiciais. 
38.	Sua responsabilidade pela inexecução do projeto e pelo mau gerenciamento dos recursos permanece, no meu entender, inalterada e não pode deixar de ser considerada quando da imputação do débito solidário.
39.	Quanto sr. Antônio César Teixeira Vidigal, cabe destacar que era este o sócio majoritário que estava à frente da empresa no momento em que a Ancine expediu notificações para a regularização da situação, sob pena de registro de inadimplência e de instauração de tomada de contas especial (peça 1, p. 68, 84-86, 106-108) . Ele ingressou na sociedade em 25/1/2010 e, assim como o sr. Tarcísio Teixeira Vidigal, não tomou qualquer medida para a devolução dos recursos, de forma que sua inércia também contribuiu para a ocorrência do bloqueio judicial e do dano ao erário. 
40.	Quanto à proponente, GNCTV - Produções de Cinema e TV Ltda., não há dúvida de que tenha se beneficiado das irregularidades perpetradas, na medida em que despesas pessoais suas foram pagas indevidamente com recursos públicos, em evidente desvio de finalidade.
41.	Por conseguinte, devem as contas dos srs. Tarcísio Teixeira Vidigal e Antônio César Teixeira Vidigal e da empresa GNCTV - Produções de Cinema e TV Ltda. serem julgadas irregulares, com a condenação solidária dos responsáveis ao pagamento do débito apurado, devendo, ainda, ser acrescentada multa de 50% sobre o valor original corrigido, nos termos do art. 6º, § 1º, da Lei 8.685/1993.
42.	No entanto, em relação ao pagamento de CPMF, ocorrido em 23/1/2007, a responsabilização deve recair exclusivamente sobre a empresa proponente, nos moldes sugeridos pelo MP/TCU.
43.	Considero pertinente, ainda, a aplicação de multa aos responsáveis com fundamento no art. 57 da Lei 8.443/1992, a qual fixo em R$ 12.500,00 para a empresa GNCTV - Produções de Cinema e TV Ltda. e em R$ 11.500,00 para os srs. Tarcísio Teixeira Vidigal e Antônio César Teixeira Vidigal, valores correspondentes a, aproximadamente, 10% do valor atualizado do débito.
44.	Ante o exposto, voto no sentido de que o Tribunal adote o acórdão que ora submeto à deliberação deste Colegiado.
TCU, Sala das Sessões Ministro Luciano Brandão Alves de Souza, em 12 de fevereiro de 2019.
BENJAMIN ZYMLER 
Relator